【裁判字號】    97,訴,695
【裁判日期】    971119
【裁判案由】    返還不當得利等
【裁判全文】
臺灣士林地方法院民事判決               97年度訴字第695號
原      告  甲○○
訴訟代理人  黃敬唐律師
            黃雅羚律師
            黃丁風律師
被      告  丙○○
                    2樓
訴訟代理人  張質平律師
上列當事人間返還不當得利等事件，本院於民國97年11月5 日言
詞辯論終結，判決如下：
    主  文
被告應給付原告新臺幣佰壹拾萬元，及自民國九十七年二月二
十一日起至清償日止，按週年利率百分之五計算之利息。
原告其餘之訴駁回。
訴訟費用新臺幣肆萬陸佰元由被告負擔千分之七百七十五即萬
壹仟肆佰陸拾伍元，餘由原告負擔。
本判決第一項於原告以新臺幣壹佰零肆元為被告供擔保後，得假
執行。但被告如以新臺幣佰壹拾萬元為原告預供擔保或將上開
金額提存後，得免為假執行。
原告其餘假執行之聲請駁回。
    事實及理由
一、原告起訴主張：
  (一)被告自稱日盛證券投資信託股份有限公司（以下簡稱日盛投
    信）基金經理人，於民國96年間介紹原告投資購買該公司推
    出之日盛上選基金，原告並購買新臺幣（以下同）101 萬元
    ，其後被告不斷向原告鼓吹為能順利操作基金利，應直接將
    金錢交予被告，由被告直接下單購買基金，因原告對投資購
    買基金不了解，基於相信被告自稱專業經理人之形象，乃於
    96 年7月6 日將上開基金贖回，分別於96年7 月2 日匯款33
    萬元、96年7 月9 日匯款310 萬元、96年8 月10日匯款20萬
    元、96年9 月10日匯款10萬元、96年9 月26日匯款7 萬元，
    合計380 萬元至被告指定帳戶，另原告於96年7 月30日交付
    各面額10萬元、票載發票日期分別為96年11月30日、96年12
    月30日之支票2 萬元予被告，俟兌現後再投資購買基金。事
    後原告深感不安，且票期即將屆至，多次電話聯絡被告，要
    求被告儘速返還全部投資款項及支票，被告一再推拖，原告
    乃先後於96年11月7 日、同年月30日以埔里郵局第26號、第
    32號存證信函催告被告返還380 萬元及支票2 紙，被告仍未
    返還，甚且將支票兌現。嗣原告於96年12月11日向臺灣南投
    地方法院檢察署提出侵占告訴，始知被告名下並無財產，且
    未曾任職於日盛投信，確定受到詐騙。茲原告以準備書狀為
    終止委任之意思表示，爰依民法184 條侵權行為、179 條不
    當得利之法律關係，訴請被告返還400 萬元等語，並聲明：
    1.被告應給付原告400 萬元，及自起訴狀繕本送達翌日起至
    清償日止，按週年利率5%計算之利息。2.原告願供擔保，請
    准宣告假執行。
  (二)對被告抗辯所為之陳述：兩造並非男女朋友關係，雙方第一
    次見面始於96年5 月4 日在原告三姐吳瑞蘭家中與被告及其
    母親蔡麗華碰面而介紹認識，被告於見面過程中提及伊任職
    於日盛投信，有在投資操作買賣基金云云，被告之母蔡麗華
    亦誇稱原告投資買賣基金獲利甚豐，已賺了2 棟房屋云云，
    該次見面尚稱愉快，雙方互留連絡電話，其後被告以其端午
    節有放假三天，將返回埔里家中，希望原告幫忙介紹朋友投
    資購買基金為由，與原告相約見面，原告於96年6 月17日、
    18 日 二度駕車搭載被告外出並介紹原告友人予被告，被告
    當場提出日盛上選基金之廣告文宣向原告及在場友人推銷，
    稱該基金獲利報酬可觀云云。在被告不斷推銷下，原告及其
    三姐吳瑞蘭、姐夫陳永松、友人等均信以為真而共同參與投
    資日盛上選基金，或辦理日盛銀行基金開戶手續。被告雖辯
    稱該等款項係原告贈與被告買房屋或買車云云，惟倘原告匯
    款之目的在於贈與被告買房屋或買車，何須以被告名義匯款
    310 萬元至日盛債券基金專戶？又兩造自95年5 月4 日至96
    年9 月26日相識不過4 個月餘，期間見面僅8 次，平時原告
    住居於埔里地區，被告則住居於臺北，縱使原告心生好感而
    有意追求，惟雙方相識未久，往來尚稱平淡，被告迄今無法
    提出任何共同出遊或親密合照之照片，可見兩造絕非男友朋
    友，原告並無平白無故贈與被告400 萬元之理。
二、被告則以：
  (一)兩造相識之緣起，乃因被告之母蔡麗華與原告二姐吳瑞蘭為
    鄰居，96年初，訴外人吳瑞蘭向訴外人蔡麗華索取被告照片
    交給原告，並介紹兩造相識，原告自此即對被告展開追求，
    兩造進而交往且發展為男友朋友關係，其間雙方不斷透過網
    路即時通交談、電話及簡訊聯絡。對於原告交付被告380 萬
    元及2 紙支票之事實，被告並不爭執，惟交付之原因，純係
    因原告為追求被告而主動贈與，並經被告允受，原告自不得
    依侵權行為、不當得利請求被告返還。
  (二)被告雖曾任職日盛證券股份有限公司（以下簡稱日盛證券）
    及日盛金融控股股份有限公司（以下簡稱日盛金控），惟分
    別在企劃處及總管理處任職，職稱均為中級專員，並非銷售
    基金之業務單位，亦非專業經理人，且被告於95年2 月已離
    職，距與原告交往期日已1 年多，不可能向原告及其友人推
    銷基金。實則，係因原告曾在其他金融機構買賣期貨商品，
    與被告交往後得知被告曾在日盛集團任職，乃央請被告代其
    在臺北向日盛投信開設基金專戶，以方便其爾後從事基金交
    易，被告代原告開戶後，即由原告自行下單交易，被告未曾
    過問或經手。衡諸常情，原告既已完成開戶並自行下單買賣
    基金，已有可與開戶公司聯絡之窗口，何須再將金錢交由被
    告直接下單？足見原告所言不實。又原告未曾提出任何被告
    交付之日盛投信基金經理人名片或識別證，亦未曾向被告索
    取買賣明細表或對帳單，顯見被告並未偽稱基金經理人而受
    原告委託下單買賣基金。
三、本件經本院依民事訴訟法第271 條之1 準用同法第270 條之
    1 第1 項第3 款規定，整理並協議簡化爭點及不爭執點如下
    （本院97年7 月16日言詞辯論筆錄，卷2第114頁）：
  (一)兩造不爭執之事實：
    1.原告於96年7 月2 日匯付33萬元至被告設於中國信託銀行
      南京東路分行帳戶、96年7 月9 日匯付310 萬元至被告設
      於永豐銀行營業部之日盛債券基金專戶、96年8 月10日、
      9 月1日 、9 月26日、各匯付20萬元、10萬元、7 萬元至
      被告設於中國信託銀行南京東路分行帳戶，總計380 萬元
      ，另交付票載發票日期96年11月30日、96年12月30日、面
      額各10萬元之支票予被告，均已兌現（卷1 第8 頁至第15
      頁）。
    2.兩造於96年5月4日經雙方親友介紹認識。
    3.被告原任職於日盛證券企劃處，於95年2 月10日離職（第
      38頁 、第71頁）。
  (二)兩造爭執要旨：
    1.原告交付被告400 萬元之法律上原因為何？
    2.兩造間是否有委託代為投資操作買賣基金之契約存在？該
      契約是否業經合法終止？原告得否請求被告返還400 萬元
      ？
四、茲就上述爭點，析述本院得心證之理由如下：
  (一)原告主張其受被告詐騙誤信其為日盛投信基金經理人，乃匯
    款予被告委託其代為操作基金等語，被告辯稱兩造係男女朋
    友關係，400 萬元為原告之贈與云云。按「當事人主張有利
    於己之事實者，就其事實有舉證之責任。」民事訴訟法第27
    7 條定有明文。又主張不當得利請求權之原告，係因自己之
    行為致造成原由其掌控之財產發生主體變動，則因該財產變
    動本於無法律上原因之消極事實舉證困難所生之危險自應歸
    諸原告，始得謂平。是以原告對不當得利請求權之成立要件
    應負舉證責任，亦即原告必須證明其與被告間有給付之關係
    存在，且被告因其給付而受有利益以及被告之受益為無法律
    上之原因，始能獲得勝訴之判決（最高法院91年度臺上字第
    1673號判決要旨參照）。查原告於96年7 月2 日、96年7 月
    9 日、96年8 月10日、9 月1 日、9 月26日各匯付33萬元、
    310 萬元、20萬元、10萬元、7 萬元至被告帳戶，總計380
    萬元，另交付票載發票日期96年11月30日、96年12月30日、
    面額各10萬元之支票予被告，均已兌現之事實，有存摺及匯
    款委託書（卷1 第8 頁至第13頁）、支票（第14頁至第15頁
    ）等影本在卷足考，且為被告所不爭執，原告主張其給付上
    開金額乃出於被告之詐欺侵權行為及不當得利，對於此節自
    應負舉證責任。經查：
    1.被告並未訛稱為日盛投信基金經理人：
      (1)原告主張被告自稱為日盛投信基金經理人云云，固據其
        提出日盛上選基金廣告傳單為證（卷1 第7 頁），惟上
        開廣告傳單縱令係被告所出具，充其量僅能證明被告曾
        向原告介紹該檔基金，不足以證明被告訛稱為基金經理
        人。且上開廣告傳單載明日盛上選基金經理人為「李佳
        欣」，並非被告，而被告究竟訛稱係日盛投信何檔基金
        之經理人，亦未據原告為任何主張舉證。
      (2)又原告於97年7 月2 日民事準備(一)狀主張：「該次見面
        過程中被告提及伊任職於日盛證券投資信託公司，有在
        投資操作買賣基金等語，被告母親蔡麗華並誇稱：『伊
        女兒投資買賣基金獲利甚豐，已賺了二棟房屋』」等語
        （卷2 第18頁），核與證人即原告友人丁○○於本院97
        年7 月16日言詞辯論期日到庭證稱：「被告媽媽帶著被
        告與原告認識，說被告在日盛證券基金公司上班，擔任
        高階經理人，在臺北發展得不錯，基金都有賺錢」、「
        96年6 月間端午節前後原告有帶被告到我住處跟我推銷
        基金，拿傳單給我看」、「被告說那支日盛證券基金很
        賺錢，若我懂的話可以自己開戶去買，如果不懂的話他
        們也可以代客操作」等語大致相符（卷2 第112 頁），
        依上開證人證述之內容，被告之母僅係稱被告在日盛證
        券擔任高階經理人，並有投資基金獲利，並非稱其為日
        盛投信之基金經理人。
      (3)而被告雖未曾在日盛投信任職，惟確曾於日盛證券企劃
        處、日盛金控總管理處擔任中級專員，於95年2 月10日
        離職之事實，有日盛投信97年5 月9 日日投（97）發字
        第160 號函（卷2 第38頁）、日盛金控離職證明書（卷
        2 第71頁）足考。綜上以觀，應認被告並未訛稱係日盛
        投信基金經理人，而係被告之母於相親場合誇大其詞稱
        被告在日盛證券任職，為高階經理階層，並稱其投資操
        作基金獲利頗豐，原告恐係對於日盛集團旗下公司名稱
        及業務不熟稔，以致將日盛證券與日盛投信混淆，並誤
        以為曾在證券公司擔任經理階層並善於操作基金之人即
        係所謂基金經理人。則原告此部分主張被告有詐欺之侵
        權行為，即非可採。
    2.兩造並非男女朋友關係：
      (1)復查，原告於96年5 月4 日經親友相親介紹與被告認識
        ，原告曾對被告表示好感及追求之意，但並未追求成功
        ，兩造之關係尚未進展至男女朋友階段乙節，業據證人
        丁○○證稱：「我與原告是朋友，去年96年認識被告，
        被告的媽媽帶著被告到原告的三姐家，我當時才認識被
        告的。當時是因為要介紹兩造交往」、「好像沒有交往
        ，就我所知那兩次見面我在場外，原告還有去一次臺北
        。我知道原告有打電話給被告，被告沒有去過原告家」
        、「（問：你與原告是普通朋友還是交情很好的朋友？
        ）是交情很好的朋友」、「（問：有聽過原告說他有交
        女朋友是被告嗎？）沒有」等語（卷2 第112 頁至第11
        3 頁）。
      (2)被告雖辯稱兩造為男友朋友云云，並提出原告親書之卡
        片（第47頁）、96年5 月至11月通話明細（卷2 第48頁
        至第70頁）等為證，惟觀諸卡片記載：「陳小姐妳好，
        第一次看到妳的相片就產生喜歡，昨天有機會見到妳的
        盧山真面目，讓我感覺妳高雅又大方，漂亮又有自信。
        真感謝您父母對我的厚愛。甲○○敬筆」、「任何事情
        願與妳分享」、「祝福妳健康美麗，看到妳數不完的快
        樂……所有的幸福美好都屬於妳」等語，顯然係兩造初
        次經親友介紹認識翌日原告所書，觀其內容僅係好感之
        表達，稱謂及用詞生疏，難認兩造為男女朋友關係。而
        以原告斯時對被告有追求之意，暨兩造當時有大額金錢
        往來，則兩造時有電話聯絡，自屬當然之理，被告提出
        之通話明細，亦不足以證明兩造即為男女朋友。
      (3)至於證人即被告室友乙○○於本院97年8 月6 日到庭證
        稱：「二人是男友朋友關係」、「因我跟被告同住，在
        電話中得知，因為原告的口音很特別，我們住在一起有
        時候會用擴音一起聊天，且有收到原告給我們的水果茶
        葉」、「（問：被告有無給你看原告和被告之間的簡訊
        ？）有，例如我很想你之類的對話」、「當時被告母親
        生病，因為地緣關係，原告會去醫院探視照顧，並幫被
        告母親負擔醫療費，也會說要給被告錢讓他買補品給母
        親，原告說將被告母親當自己的媽媽孝順」、「每天都
        有聯絡，睡覺前一定會有」、「有的時候會擴音，如果
        我在房間沒有事情，參與他們聊天的時候就會用擴音」
        、「一開始是原告追求被告，我們第一次吃飯時兩造就
        已經以男友朋友相稱」、「（問：如果是妳們喜歡的對
        象，對方口音很好笑，會不會用擴音給大家嘲笑？）當
        然是不會，一開始認識的時候，因為原有有臺灣國語，
        後來是因為有話題跟他聊」云云（卷2 第124 頁至第12
        6 頁），惟觀諸被告於中國信託之帳戶往來明細（卷2
        第88頁至第91頁），被告曾於96年12月25日匯付證人乙
        ○○45萬5,782 元，證人乙○○先證稱未與被告有任何
        金錢往來云云，迨本院提示上開帳戶往來明細後（卷2
        第126 頁），復改稱上開金額係因伊於95年間與被告合
        資購買臺北市○○街63巷30弄3 樓之2 小套房，登記於
        伊名下，小套房頭期款約120 萬元，總價650 萬元云云
        （卷2 第127 頁），嗣經本院訊問95年購屋，何以96年
        12月25日被告始匯付頭期款，證人乙○○再改稱被告匯
        款之原因已不復記憶云云（卷2 第128 頁），足見上開
        證人之證言避重就輕、前後矛盾，其證言不具憑信性，
        顯係因與被告為同居室友關係，基於朋友情誼而附合被
        告說詞，不足以作為有利於被告之認定。
    3.原告匯付被告之310萬元係委託其代為操作基金獲利：
      (1)關於原告曾匯付金額予被告委其代為操作基金乙節，業
        據證人丁○○到庭證稱：「被告說那支日盛證券基金很
        賺錢，若我懂的話可以自己開戶去買，如果不懂的話他
        們也可以代客操作」、「（問：你有聽原告說他有委託
        被告代為操作基金嗎？）有的」、「約400 萬元」、「
        原告說他投資的金額出問題，被告不還他，所以於96年
        11月初晚上找我陪他去找被告的爸爸，被告爸爸說那個
        錢被告沒有拿去買基金，而是拿去買股票。但股票96年
        11月左右被套牢，原告請被告爸爸轉告請被告提出股票
        交易明細表，被告爸爸當時說要全數返還」等語綦詳（
        卷2 第112 頁至第113 頁）。
      (2)第查，原告於96年5 月4 日認識被告後，於96年6 月22
        日委由被告在日盛投信開立基金專戶，以申購100 萬元
        之日盛上選基金，於96 年7月4 日全部贖回得款101 萬
        4,255 元匯回原告設於合作金庫東埔里分行之帳戶，其
        中100 萬元於96年7 月9 日轉匯入其設於南投縣埔里鎮
        農會之帳戶，連同原告姐夫陳永松於96年7 月6 日匯入
        之101 萬4,000 元、101 萬4,000 元，於96年7 月9 日
        以被告名義匯入被告設於永豐銀行營業部之日盛債券基
        金專戶之事實，有存摺、匯款委託書（卷2 第22頁、24
        頁）、日盛投信97年7 月14日日投（97）發字第245 號
        函送之開戶約定書、基金申購申請書、買回申請書、對
        帳單（卷2 第95頁至第100 頁）等影本在卷可稽。倘如
        被告所辯：原告此筆匯款係贈被告花用云云，理應匯入
        原告其他存款帳戶供其任意動用，焉有匯入日盛債券基
        金專戶之理？又兩造並非男女朋友關係，已如前述，原
        告縱有追求討好被告之意，充其量僅可能於其能力範圍
        內以其自有資金贈與，豈有可能向姐夫調借200 餘萬元
        ，而一次贈與310 萬元鉅額予被告？應認原告所稱此筆
        匯款係委託被告代為投資基金等語，較堪採信。參以原
        告於96年7 月9 日匯付被告310 萬元後，被告確於96年
        7 月10日申購310 萬元之日盛債券基金，惟旋於2 日後
        即96年7 月12日全部贖回得款310 萬248 元，匯入被告
        設於日盛銀行松江分行帳戶，再於96年7 月16日轉匯入
        被告設於中國信託商業銀行南京東路分行，翌日即96年
        7 月17日等情，此有日盛投信97年8 月4 日投（97）發
        字第258 號函送之對帳單（卷2 第130 頁至第131 頁）
        、中國信託商業銀行97年7 月10日中信銀集作字第9750
        7903號函送之帳戶往來明細（卷2 第88頁至第91頁）、
        日盛銀行97年9 月18日日銀字第0972W00093960 號函送
        之帳戶往來明細可參（卷2 第161 頁至第166 頁）。足
        見被告收受原告310 萬元匯款至債券基金專戶時，確係
        明知原告匯款之目的在於委託其代為投資基金，而非贈
        與，惟形式上依原告之委託申購基金以取信於原告後，
        旋於2 日後贖回並將金額侵占入己。惟此部分原告並未
        主張侵占之侵權行為，附此敘明。
      (3)至於證人乙○○證稱：「我有聽到最大的一筆300 萬，
        被告有跟我說原告匯300 萬給被告，平常原告就會口頭
        承諾要被告汽車房子」、「我有聽到匯款300 萬元之後
        ，被告在講電話裡向原告說有收到原告匯300 萬元，原
        告說被告愛怎麼花用就怎麼花用，平常的印象，原告就
        會給被告錢花用」云云（卷2 第124 頁至第125 頁），
        惟上開證人之證言不具憑信性，已如前述，其因與被告
        為同居室友關係，基於朋友情誼而附合被告說詞，不足
        採信。且倘若原告匯付被告之310 萬元確係贈與被告買
        車買房任意花用，何以被告以上開金額申購基金？倘被
        告申購基金之目的在於投資獲利，又何以申購後2 日內
        即全部贖回，僅賺取248 元蠅頭小利？應認原告主張上
        開匯款之目的在於委託被告代為投資基金，並非無償贈
        與等語，較堪採信。
      (4)另原告於96年7 月2 日、96年8 月10日、9 月1 日、9
        月26日各匯付33萬元、20萬元、10萬元、7 萬元至被告
        設於中國信託商業銀行南京東路分行帳戶，共計70萬元
        ，另交付票載發票日期96年11月30日、96年12月30日、
        面額各10萬元之支票予被告，原告雖主張上開金額亦為
        基金投資款云云，惟原告既於96年7 月9 日匯付310 萬
        元至被告設於永豐銀行營業部之日盛債券基金專戶作為
        投資基金之用，何以其餘基金投資款70萬元竟係匯入被
        告個人存款帳戶？又投資欲獲利，講求進場及出場時點
        判斷準確，而證券市場瞬息萬變，此亦為原告本以自己
        名義開立專戶下單購買基金，嗣後改委由被告代為操作
        之原因。倘原告交付之2 紙支票係基金投資款，焉有於
        96年7 月30日交付票期長達4 、5 個月之遠期支票作為
        投資款之理？此部分70萬元匯款及20萬元票款之給付原
        因，原告既未能盡舉證責任證明確係委託被告代為操作
        基金之用，其此部分之主張即難採信。
  (二)原告得請求被告返還委託代為操作投資基金款項310萬元：
    承前所述，原告匯付被告之310 萬元為委託其代為操作投資
    基金之款項，而上開310 萬元投資款，被告於96年7 月10日
    申購310 萬元之日盛債券基金後，旋於96年7 月12日全部贖
    回得款310 萬248 元，被告復未能舉證證明該部分贖回金額
    另有代原告操作投資，則原告以97年7 月2 日準備書一狀為
    終止委任之意思表示，契約終止後原告已無繼續受領上開投
    資款之法律上原因，原告自得請求返還不當得利310 萬元。
    至於原告匯付被告之80萬元及20萬元票款，未據原告證明為
    投資款，原告復未舉證證明被告之受益為無法律上之原因，
    ，此部分原告請求返還，即非可採。
五、按「給付無確定期限者，債務人於債權人得請求給付時，經
    其催告而未為給付，自受催告時起，負遲延責任。其經債權
    人起訴而送達訴狀，或依督促程序送達支付命令，或為其他
    相類之行為者，與催告有同一之效力。」「遲延之債務，以
    支付金錢為標的者，債權人得請求依法定利率計算之遲延利
    息。」民法第229 條第2 項、第233 第1 項前段分別定有明
    文。從而，原告依不當得利之法律關係，訴請被告給付310
    萬元，及自起訴狀繕本送達翌日即97年2 月21日起至清償日
    止，按週年利率5%計算之法定遲延利息，為有理由，應予准
    許。逾上開金額之請求為無理由，應予駁回。
六、兩造陳明願供擔保，聲請宣告假執行或免為假執行，經核原
    告勝訴部分，合於法律規定，爰分別酌定相當之擔保金額宣
    告之。至原告其餘假執行之聲請，因訴之駁回而失所依據，
    不予准許。
七、末按，「法院為終局判決時，應依職權為訴訟費用之裁判。
    」民事訴訟法第87條第1 項定有明文。查本件原告之訴為一
    部有理由、一部無理由，訴訟費用4 萬600 元應由被告負擔
    千分之775即3 萬1,465 元，餘由原告負擔。
八、本件判決基礎俱已臻明確，兩造其餘攻防方法及訴訟資料經
    本院審酌後，核與判決不生影響，無逐一論駁之必要，併此
    敘明。
九、據上論結，本件原告之訴為一部有理由、一部無理由，依民
    事訴訟法第79條、第87條第1 項、第390 條第2 項、第392
    條第2 項，判決如主文。
中    華    民    國    97    年    11    月    19    日
                  民事第二庭  法  官  陳玉曆
以上正本證明與原本無異。
如對本判決上訴，應於判決送達後20日內向本院提出上訴狀。
中    華    民    國    97    年    11    月    20    日
                              書記官  吳華瑋


司法院資訊處製作；財團法人民間司法改革基金會備份。
